最高法院民事判決　　　　　　　　　　　　　　　八十六年度台上字第一七四三號
　　上　訴　人　甲○○
　　被 上訴 人　丙○○
　　　　　　　　乙○○
　　　　　　　　財團法人中華基督教正義浸信會
　　右　一　人
　　法定代理人　徐鴻鑄
右當事人間請求返還不當得利事件，上訴人對於中華民國八十四年十二月十八日臺灣
高等法院第二審再審判決（八十四年度再字第五三號），提起上訴，本院判決如左：
    主  文
原判決關於駁回上訴人對於臺灣高等法院八十三年度上更(一)字第二三七號確定判決提
起之再審之訴暨該訴訟費用部分廢棄，發回臺灣高等法院。
其他上訴駁回。
第三審訴訟費用，關於駁回其他上訴部分，由上訴人負擔。
    理  由
本件上訴人在原審提起再審之訴主張：伊向被上訴人買受坐落臺北市○○區○○段二
小段六○號土地所有權應有部分一萬分之五四二，因土地增值稅之負擔發生糾紛，乃
訴請被上訴人返還不當得利，臺灣高等法院八十三年度上更(一)字第二三七號判決（以
下稱高院確定判決）為伊不利之判決，經伊上訴，最高法院八十四年度台上字第一八
五一號判決（以下稱本院確定判決）予以駁回，因而敗訴確定。惟前開確定判決對伊
提出之諸多證物均未予斟酌，爰依民事訴訟法第四百九十六條第一項第十三款規定，
提起再審之訴。又土地增值稅之負擔，應由稅捐機關核定，非屬普通法院管轄範圍，
前開確定判決就此為認定，有違專屬管轄之規定，自屬違背法令。且各確定判決認伊
代墊土地增值稅，被上訴人並無不當得利，亦有不適用法規及理由矛盾、理由不備之
違誤等情，求為將高院確定判決及本院確定判決廢棄，駁回被上訴人在前訴訟程序第
二審之上訴之判決。
被上訴人則以：民事訴訟法第四百九十六條第一項各款所列再審事由，若當事人已依
上訴主張其事由或知其事由而不為主張者，均不得提起再審之訴。上訴人自陳於前訴
訟程序提起第三審上訴時，業已提出其證據，原確定判決未予審酌，自不得據以提起
再審之訴。其餘所謂判決不適用法規、理由矛盾、理由不備及違背專屬管轄云云，或
非屬再審事由，或已於前訴訟程序第三審上訴中主張，亦同等語，資為抗辯。
原審審理結果，以：高院確定判決將前訴訟程序第一審所為上訴人勝訴判決，關於命
被上訴人返還不當得利之金額，超過被上訴人丙○○新臺幣（以下同）十二萬四千二
百五十八元，被上訴人乙○○二十四萬四千六百零四元，被上訴人財團法人中華基督
教正義浸信會（以下稱浸信會）十二萬五千九百二十八元及其利息部分，予以廢棄，
改判駁回上訴人此部分之訴，係以：上訴人向丙○○購買系爭土地所有權應有部分一
萬分之五四二，而登記丙○○名義者僅一萬分之一二七，其餘一萬分之二五○及一萬
分之一六五分別登記為乙○○及浸信會所有。被上訴人拒絕辦理移轉所有權登記，經
上訴人對丙○○提起移轉所有權之訴，及代位丙○○對乙○○及浸信會提起移轉所有
權之訴，獲勝訴判決確定，被上訴人仍不協同辦理，並拒絕繳納土地增值稅，上訴人
乃代為墊付等事實，固有土地及房屋買賣預約書、民事判決書、民事判決確定證明書
、起訴狀、存證信函、土地增值稅繳款書、繳稅收據、繳稅取款條為證，惟上訴人於
民國七十二年一月五日買受系爭土地，依當時有效之平均地權條例第四十七條規定，
土地所有權移轉時，權利人及義務人應於訂定契約之日起一個月內，共同申請土地權
利變更登記，並同時申報其土地移轉現值。而納稅義務人及權利人未於規定期間內申
請登記繳納土地增值稅，嗣後再申請登記繳納時，如土地公告現值有不同者，其因自
然漲價所生之差額利益應納之土地增值稅，應向獲得該項利益者徵收，亦有司法院大
法官會議釋字第一八○號解釋理由可資參酌。兩造未於訂立契約之日起一個月內申請
土地權利變更登記，繳納土地增值稅，嗣後申請登記時，公告現值已有不同，其因自
然漲價所生之差額利益所應繳納之土地增值稅，自應向獲得此項利益之上訴人徵收。
被上訴人應負擔者唯以依應申報土地移轉現值當期之公告現值計算部分為限，換言之
，即應按七十二年期之公告現值計算。系爭土地及房屋買賣預約書第二條約定土地增
值稅由丙○○負擔云云，其真意應係指丙○○依法應負擔之土地增值稅，不包含因遲
延過戶而增加者在內。其遲延過戶縱令可歸責於丙○○，惟被上訴人並未因上訴人代
繳土地增值稅而獲利，上訴人如受有損害，僅生得否依債務不履行之法律關係，請求
被上訴人賠償損害之問題而已，其依不當得利法則，請求被上訴人返還增加之土地增
值稅，尚有未合。而系爭土地七十二年度之公告現值為每平方公尺四萬四千元，依此
計算，土地增值稅應由被上訴人負擔者，計丙○○十二萬四千二百五十八元；乙○○
二十四萬四千六百零四元；浸信會十二萬五千九百二十八元。上訴人超過上開金額及
其利息之請求，不能准許等語，為其論據。再審原告不服對之提起上訴，本院確定判
決予以駁回。經核各該確定判決於法並無違誤，其於判決中已詳述其理由，並無判決
不適用法規或理由矛盾、未備理由情事。上訴人請求被上訴人返還不當得利，應屬民
事事件，臺灣高等法院及最高法院受理審判，亦無違背專屬管轄可言。又依民事訴訟
法第四百九十六條第一項第十三款規定，提起再審之訴，應發見未經斟酌之證物或得
使用該證物始可。上訴人自陳並無任何新證據可以提出，竟依上開條款提起再審之訴
，亦有未合，為其心證之所由得。因而駁回上訴人對於高院確定判決及本院確定判決
提起之再審之訴。
關於廢棄部分（即原判決駁回上訴人對於高院確定判決提起再審之訴部分）：
查上訴人於再審聲請狀記載：「為台灣最高法院八十四年度台上字第一八五一號確定
終局判決，具有再審法定要件，聲請人依法聲明不服，並於法定期限內提起再審之訴
」等語，嗣於原審行準備程序，受命法官詢問：「你們聲請再審，那一個法院有管轄
權﹖」時，答稱：「應向高等法院，是依據民訴訟法四百九十六條第一項第十三款」
等語，其後具狀補充再審理由，仍陳稱：「下列各項證物經聲請人向最高法院提出上
訴，原審最高法院均未經酌……依民事訴訟法第四百九十六條第一項第十三款提起再
審之訴及民事訴訟法第四百九十九條第一項第二款得以向原第二審高等法院提起再審
之訴」等語（見原審卷三頁反面、四四頁正面、五二頁反面、五三頁反面），是其真
意除對本院確定判決提起再審之訴外，有否併對高院確定判決提起再審之訴，非無研
求餘地。上訴論旨，指摘原判決此部分不當，求予廢棄，非無理由。
關於駁回上訴部分（即原判決駁回上訴人對本院確定判決提起再審之訴部分）：
原判決此部分認事用法，尚無違誤。上訴論旨，指摘原判決此部分不當，聲明廢棄，
不能認為有理由。
據上論結，本件上訴一部為有理由，一部為無理由。依民事訴訟法第四百七十七條第
一項、第四百七十八條第一項、第四百八十一條、第四百四十九條第一項、第七十八
條，判決如主文。
中      華      民      國    八十六    年     五       月      三十    日
                              最高法院民事第六庭
                                  審判長法官 吳  啟  賓
                                        法官 洪  根  樹
                                        法官 謝  正  勝
                                        法官 劉  福  來
                                        法官 黃  熙  嫣
　　　右正本證明與原本無異
 　　　　                              　　　書  記  官
中      華      民      國    八十六    年     六       月      十      日
